最高法院民事判決　　　　　　　　　　　　　　　九十一年度台上字第一八三六號
　　上　訴　人　乙○○
　　訴訟代理人　桂梅君律師
　　　　　　　　莫詒文律師
　　被 上訴 人　甲　○
　　　　　　　　丙○○
　　　　　　　　己○○
　　　　　　　　庚○○
　　　　　　　　戊○○
　　　　　　　　丁○○
右當事人間請求損害賠償事件，上訴人對於中華民國九十一年四月二十三日台灣高等
法院第二審判決（八十九年度重上字第三號），提起上訴，本院判決如左：
    主  文
原判決關於命上訴人給付及負擔訴訟費用部分廢棄，發回台灣高等法院。
    理  由
本件被上訴人主張：伊之被繼承人高泰平於民國七十六年四月六日與上訴人簽訂合建
契約，由高泰平提供所有坐落台北縣深坑鄉○○○段一六二｜一號、一六二｜四號及
一六二｜三○號土地，由上訴人建築房屋，按高泰平十分之四，上訴人十分之六分配
。依系爭合建案之竣工圖所載基地總面積為三六八八‧七九平方公尺，高泰平提供建
築之基地面積為二八○三平方公尺，佔全部面積之比率為○‧七五九八七，應受分配
之房屋面積為二五六二‧六九四二平方公尺；實際分得二一七○‧六七平方公尺，短
少三九二‧○二四二平方公尺。因系爭建物皆經上訴人出售並移轉登記予第三人，已
屬給付不能，應按時價每坪新台幣（下同）十五萬七千八百二十五元計算，賠償伊一
千八百七十一萬六千零四十五元（高泰平於訴訟中死亡，由伊承受訴訟）等情，爰求
為命上訴人如數給付並加付法定遲延利息之判決（原審判命上訴人給付被上訴人一千
六百三十九萬一千八百三十四元及自八十六年二月十五日起至清償日止之法定遲延利
息，並駁回被上訴人其餘上訴。駁回上訴部分，未據被上訴人聲明不服）。
上訴人則以：伊與高泰平簽訂合建契約係於七十六年間，當時台北縣深坑鄉非如今日
交通便捷，土地價值不高，雙方合意分配之方式，高泰平可得約二十一戶，除選擇十
九戶外，剩餘二戶則委伊代為銷售，以抵銷日後應返還伊之保證金及費用。被上訴人
所提供之土地，經伊請建築師測量設計，實際供建築之面積為二七六七‧九二平方公
尺，七十七年間房屋竣工，被上訴人應分得二十一戶為六一二‧六坪，扣除所選擇之
十九戶計五六四‧三坪後，尚有四八‧三坪差額，加上附屬建物陽台七坪，共五五‧
三坪，雙方經清算，被上訴人委伊代售二戶，得款二百二十一萬一千元，扣除應返還
伊之保證金一百萬元，及代墊費用二百十一萬一千八百九十八元，尚應給付伊差額八
十九萬九千八百九十八元。再建築基地內含法定空地或道路面積，基於契約之對價性
，不應計入分配，伊已依合建契約履行完畢，並無短少給付之情事，被上訴人請求損
害賠償，於法不合等語，資為抗辯。
原審將第一審所為被上訴人敗訴之判決部分廢棄，改判命上訴人給付一千六百三十九
萬一千八百三十四元及其遲延利息，係以：上訴人對於被上訴人主張之事實中之合建
契約約定之分配比例及被上訴人提供實際建築面積、全部合建土地面積，被上訴人已
受分配面積均不爭執，所爭執者為實際建物總面積及被上訴人實際分得之面積，究應
以竣工圖之面積或以建物謄本所載之面積為準，及差額面積之補償價格，應依當時之
售價或被上訴人起訴之時價為準。查竣工圖，只供建造建物之藍圖，並非準確無比，
故於建物建造完成，申請辦理建物所有權第一次登記時，地政機關尚須到現場實際測
量，作為建物登記之數據，並不以竣工圖之面積為準，故實際建物總面積及被上訴人
實際分得之面積，自應以建物登記簿謄本所記載之主建物及附屬建物面積，為計算之
標準。次按物因侵權行為而受損害，請求金錢賠償，其有市價者，應以請求時或起訴
時之市價為準。本件上訴人所建造之房屋，業經全數售出，無法再給付被上訴人所合
建之建物，形成給付不能，是被上訴人請求以金錢賠償其損害，應以其請求時或起訴
時之市價為準。而系爭房屋之市價，依中華不動產鑑定中心股份有限公司，評估每坪
單價平均為十五萬七千八百二十五元，是被上訴人主張其坪數差額，按上開鑑定之價
格計算，即屬可取；上訴人辯稱，應按建物完成當時之售價為計算標準，尚非可取。
關於上訴人抵銷之抗辯，除保證金一百萬元及土地增值稅一百三十二萬四千二百十一
元，合計二百三十二萬四千二百十一元得予抵銷外，其他駁崁費用六十五萬元、補貼
黃英道路八萬元、補貼合併地價款二萬五千元、代書費用一萬二千一百元、契稅二萬
零五百八十七元，則因被上訴人否認，上訴人又不能舉證以實其說，即不得抵銷。又
上訴人主張被上訴人將分得之房屋中之二戶，委託其代售，惟雙方並無訂約，而證人
黃時雄證稱：有請上訴人代售，但結果如何，其並不知情。是被上訴人縱有委託代售
，然上訴人並未舉證證明其已將代售情形，向被上訴人為報告及結算，難謂已生代售
之結果。上訴人辯稱被上訴人受分配之兩戶（五五‧三坪），已由其代售，代售價金
已結算抵銷云云即無可採。被上訴人主張系爭合建案之竣工圖所載基地總面積為三六
八八‧七九平方公尺，其提供之土地劃入建築基地內之面積為二八○三平方公尺，佔
全部面積之比例為○‧七五九八七，為兩造所不爭，按十分之四比例計算，被上訴人
應分配之面積為二五六二‧六九四二平方公尺。被上訴人實際分得之面積為二一七○
‧六七平方公尺，有建物登記簿謄本可稽，是被上訴人主張短少分配三九二‧○二四
二平方公尺，足堪採信。則依其起訴時之市價每坪十五萬七千八百二十五元計算，上
訴人應賠償被上訴人之金額為一千八百七十一萬六千零四十五元，扣除前開被上訴人
應給付上訴人之保證金及土地增值稅，合計二百三十二萬四千二百十一元，上訴人對
被上訴人之請求於一千六百三十九萬一千八百三十四元本息範圍，應予准許等詞，為
其判斷之基礎。
惟按民事訴訟採辯論主義，舉凡法院判決之範圍及判決基礎之訴訟資料，均應以當事
人之所聲明及所主張者為限。本件被上訴人自始至終均主張，上訴人未依兩造所簽訂
之合建契約交付應歸其分得之房屋，且有可歸責於上訴人之事由致給付不能，因而請
求損害賠償等語（原審卷(一)第三九｜四○頁、卷(二)第七三｜七四頁），原審竟認被上
訴人所少分得之房屋坪數，係因上訴人之侵權行為而受損害，並命上訴人依請求時或
起訴時房屋之市價賠償被上訴人，已有自行認作主張之違法。次查兩造於七十六年六
月八日簽訂之協議書第二條約定：本工程Ａ區部分圖上編號Ａ８至Ａ，因太接近河
川，雙方同意只興建貳層半房屋，其分配比仍照地主分得百分之四十，建主分得百分
之六十。第三條約定：本約土地靠近河川部分須做擋土牆等安全設施，其工程費用亦
按地主百分之四十，建主百分之六十分擔等語，有被證二之協議書影本可按。嗣該Ａ
區部分雖蓋至三樓半，惟被上訴人所提供之土地屬Ａ區部分，因所建築樓層與Ｂ區部
分已有不同，計算該區之樓板面積，則計算Ａ區土地之建築坪數與Ｂ區土地之建築坪
數，自不能以相同比例為計算之標準。原審以被上訴人所提供土地占全部面積之○‧
七五九八七之比例計算被上訴人應得房屋之坪數，並以上訴人依協議書請求被上訴人
分擔擋土牆等工程費用六十九萬元，依法無據等詞，而為上訴人不利之判斷，已有未
洽。且上訴人辯稱：系爭合建土地Ａ區地段面積三四七八‧三一平方公尺，Ｂ區總樓
地板面積三六八○‧三二平方公尺，合計七一五八‧六三平方公尺，即二一六五‧四
九坪，上訴人願以與被上訴人結算時之樓地板面積二一七九‧九二坪為計算基礎，被
上訴人所得建物實坪為八七一‧九七坪，減去其他地主分得之建物實坪後僅為六一二
‧六坪，扣除被上訴人所選擇之十九戶坪數五六四‧三坪後為四八‧三坪。被上訴人
請伊代售二戶房地，得款為二百二十一萬一千元，當時出售總平均價每坪為四萬元等
語，並提出Ａ區及Ｂ區樓地板面積之計算及圖等為證據方法（原審卷(二)第八二｜九四
頁），兩造對於被上訴人所能取分得建物之坪數既有爭執。原審竟未調查澄清，並說
明上訴人前開抗辯不足採取之意見，亦嫌疏略。末查原審似未否定被上訴人有委託上
訴人代售二戶房屋之情事，果爾，此二戶房屋即應計入被上訴人依合建契約所受分配
之建物坪數，資以判斷其所主張短受分配是否屬實。至於上訴人與被上訴人間就二戶
房屋委託代售所生爭執，則屬另一問題。本件被上訴人之請求是否包括委託代售房屋
契約在內，原審未予推闡明晰，遽將合建契約與委託銷售契約混為一談，尤欠允洽。
上訴論旨執以指摘原判決於其不利部分為不當，求予廢棄，非無理由。
據上論結，本件上訴為有理由。依民事訴訟法第四百七十七條第一項、第四百七十八
條第一項，判決如主文。
中      華      民      國    九十一    年      九      月     十二     日
                              最高法院民事第四庭
                                  審判長法官  蕭  亨  國
                                        法官  許  朝  雄
                                        法官  謝  正  勝
                                        法官  陳  淑  敏
                                        法官  鄭  玉  山
      右正本證明與原本無異
                                              書  記  官
中      華      民      國    九十一    年      十      月      八      日
